---
title: "Uso de las redes sociales para informarse sobre política y su relacion con una actitud autoritaria"
author: "Belen Castro y Millaray Maulen"
format: html
editor: visual
bibliography: ../Input/references.bib
---

## Introducción.

En el Chile contemporáneo, la estabilidad, legitimidad y profundización del sistema democrático se han transformado en focos centrales del debate sociológico y político. Tras ciclos de alta movilización social, cuyo punto álgido se manifestó en el estallido social de 2019, y una serie de procesos constituyentes complejos, las bases sobre las cuales la ciudadanía evalúa a sus instituciones representativas han experimentado una profunda transformación. Este escenario está cruzado por una crisis de desafección y desconfianza generalizada, donde las promesas del orden democrático institucionalizado chocan con una ciudadanía cada vez más exigente, crítica y fragmentada. 

Esto ha llevado a que actualmente han surgido en distintos lugares del mundo discursos los cuales pueden ser calificados como “populismos de extrema derecha” trayendo a la opinión pública y política ideas como “la exclusión del otro y la revaloración de una lógica del enfrentamiento entre amigos y enemigos, entre ellos y nosotros” [@barriaasenjo2022]

Tal como plantea [@barriaasenjo2022] en su texto… este resurgimiento de un pensamiento autoritario y violento “se trata de una cuestión preocupante en la medida que en este escenario ideológico se pone en juego la validación de la violencia como medio de instalación de los objetivos políticos de ciertos colectivos” [@barriaasenjo2022]

​En este entramado de desconfianza institucional y el surgimiento de discursos de extrema derecha y autoritarios la relación entre los ciudadanos y los canales de información juega un rol fundamental. Clásicamente los medios de comunicación de masas (televisión, radio y prensa escrita) han sido entendidos como los encargados de proveer la información necesaria para el ejercicio de una ciudadanía informada. Sin embargo, en el contexto chileno actual, la legitimidad de estos medios tradicionales también se encuentra fuertemente cuestionada, siendo percibidos por amplios sectores como actores sesgados, concentrados o distantes de las realidades cotidianas de la población.

La masificación de los medios de comunicación dió paso a una sociedad más globalizada e interconectada partiendo desde la imprenta, periódicos, radios, televisión hasta llegar hoy en día a una era de redes sociales. Estos distintos medios desempeñan un rol clave en la representación de la realidad y por lo tanto en la comprensión que las personas tienen de la misma [@friderichsen2022]

Gracias a muchos estudios sabemos que “el uso de las redes sociales está estrechamente vinculado a la participación política” [@scherman2021], y esto se ha evidenciado en el último tiempo. Como explican los autores del artículo titulado “Funcionamiento discursivo de la extrema derecha chilena en prensa y TikTok: revisionismo histórico a 50 años del golpe de Estado”, tras la conmemoración de los 50 años del Golpe de Estado efectuado en Chile por fuerzas militares y políticas en el año 1973 existieron muchos debates en la esfera pública chilena y “uno de los espacios privilegiados de estos debates estuvo en las plataformas de redes sociales” [@riveralópez2024]

Tras lo planteado, nos hacemos la siguiente pregunta de investigación: ¿Cómo afecta la frecuencia del uso de medios de comunicación para informarse de política al nivel de autoritarismo en las personas de Chile? 

​Asimismo, entendemos que la sociedad chilena no experimenta el uso de medios de comunicación de manera homogénea. Siguiendo las directrices de la sociología de las cohortes y la estratificación, incorporamos como variables de control las cohortes generacionales (edad), el nivel educativo de las y los encuestados, y el sexo (hombre/mujer) Esto nos permite sostener como hipótesis que el impacto de la prensa sobre el nivel de autoritarismo en las personas estará fuertemente mediado por el sexo, el perfil crítico de las generaciones más jóvenes, quienes crecieron en un entorno mediático digitalizado y post-estallido, y por los sectores con mayor capital cultural y educativo, quienes poseen herramientas de análisis crítico más agudas respecto al rol del poder político y mediático en el país.

​Para responder empíricamente a esta problemática, este reporte dinámico utiliza los datos de la Encuesta Longitudinal Social de Chile (ELSOC 2022), herramientas que nos permitirán operacionalizar una escala compleja de autoritarismo de derechas, evaluar su consistencia interna y analizar su grado de asociación con nuestras variables independientes.

Finalmente, este trabajo pretende sistematizar dichos hallazgos en un formato de reporte dinámico mediante Quarto, facilitando la visualización de los datos y su consulta pública a través de la plataforma GitHub.

## Base de Datos.

Para realizar este estudio ocuparemos la base de datos “El Estudio Longitudinal Social de Chile (ELSOC)” (<https://conferencias.coes.cl/encuesta-panel/>) específicamente la ola 6 correspondiente al año 2022.

```{r}
#1. Cargamos los paquetes a utilizar.-
library(pacman)
p_load(tidyverse, haven, dplyr, car)

#2. Cargamos la base de datos a utilizar.-
base_elsoc <- read_dta("C:/Users/belen/OneDrive/Documentos/GitHub/confianza-medios-edad-educacion/Input/ELSOC_Long_2016_2023.dta")

#2.1 Elegimos la ola 6, que corresponde a la del 2022.-
elsoc2022 <- base_elsoc %>%
  filter(ola == 6)

view(elsoc2022)

```

## Elección de variables.

-   Variable "Edad":

El nombre de esta variable en la base de datos es "edad". Es una variable de nivel de medición de intervalo/razón y registra los años cumplidos de cada persona con un rango que va desde los 19 a los 78 años. Para los fines de esta investigación, funciona como un indicador fundamental de la "cohorte" o grupo generacional al que pertenece el individuo. Su importancia radica en que la edad nos permite identificar el marco de socialización política y mediática bajo el cual se formó cada sujeto.

-   Variable "Sexo":

El nombre de esta variable en la base de datos es "sexo". Es de caracter nominal y clasifica a los participantes entre hombres y mujeres, funcionando como un factor de contraste fundamental para observar si el género influye en la forma autoritaria de pensar y actuar. En la sociología de la comunicación, el sexo se utiliza a menudo para identificar si existen sesgos de percepción o diferencias en el vínculo con el sistema; de hecho, parte de la literatura internacional sugiere una "predisposición femenina a participar menos, pero a confiar más en las personas e instituciones". Bajo esta premisa, se podría esperar que las mujeres presenten niveles de autoritarismo más altos hacia que los hombres.

Sin embargo, al aterrizar este análisis al escenario local, la evidencia sugiere un comportamiento distinto. Diversos estudios indican que "en Chile no existe una diferencia significativa entre hombres y mujeres a la hora de confiar en las instituciones". Esto implica que el descrédito mediático parece ser un fenómeno que atraviesa la identidad de género de manera uniforme. Al respecto, [@friderichsen2022] mencionan que este sentimiento de desconfianza se consolidó tras la crisis social de 2019, donde consignas como “Apaga la tele” o “La prensa miente” se hicieron muy populares y advirtieron un cambio en la percepción y valoración de los medios por parte de las personas" de forma transversal.

Por lo tanto, incluir el sexo en esta investigación no solo permite validar si estas tendencias de igualdad se mantienen en los datos más recientes, sino que también sirve como un filtro de control esencial. Su objetivo es asegurar que los hallazgos sobre la edad o el nivel educacional sean sólidos y representativos de la sociedad en su conjunto, confirmando si la crisis de legitimidad de la democracia es, efectivamente, un malestar ciudadano que no distingue entre hombres y mujeres.

-   Variable "Nivel Educacional":

El nombre de esta variable es "niveleduc". Se trata de una variable de nivel de medición ordinal la cual clasifica a los individuos según su máximo nivel de instrucción alcanzado: 1. sin estudios, 2. educación básica o preparatoria incompleta, 3. educación básica o preparatoria completa, 4. educación media o humanidades incompletas, 5. educación media o humanidades completa, 6. técnico superior incompleto, 7. técnico superior completo, 8. universitaria incompleta, 9. universitaria completa, 10. estudios de posgrado (magíster o doctorado), sin embargo lo dividimos en tres grupos: "Básica", "Media", "Superior". Representa el "capital cultural" o las herramientas cognitivas con las que cuenta cada persona para interpretar la realidad. En este estudio, el nivel educativo se analiza como una herramienta crítica que define la relación entre el ciudadano y el sistema de medios. Según los planteamientos de [@espinoza-bianchini2023], una mayor formación académica tiende a expandir los horizontes de pensamiento de las personas, entregándoles más recursos intelectuales y sociales para generar redes, lo que suele potenciar la confianza hacia los demás (confianza interpersonal).

Para nuestra investigación, esta variable es fundamental porque nos permite observar si en Chile el nivel educativo tiene relación con un mayor o menor nivel de autoritarismo en las personas.

-   Variable "Uso de medios de comunicación masivos para informarse sobre política":

Es una variable de medición ordinal. El fraseo se consulta por la frecuencia con la que el encuestado se informa sobre política a través de televisión, radio, diarios o internet (En el cuestionario es la variable C14_02, pero en la base de datos le pusimos el nombre de info_politica_medios) Es clave para nuestro análisis ya que nos permite entender si un mayor/menor consumo de estos medios para la información sobre política permitirá un mayor o menor rango en la escala de Autoritarismo.

### Elección de variables para la Variable Latente de "Autoritarismo"

Para la construcción de nuestra variable latente nos basamos en la Escala de Autoritarismo de Derecha desarrollada por el psicólogo Bob Altemeyer. En esta escala, y cito a [@cárdenas2010] en su texto "Adaptación y validación de la Versión Abreviada de la Escala de Autoritarismos de Derechas (RWA) en una muestra chilena" se mide la "covariación de tres grupos de actitudes: sumisión autoritaria, agresión autoritaria y convencionalismo" (Cardenas & Parra, 2010, p. 62).

Por medidas prácticas elegimos una variable del cuestionario ELSOC 2022 por cada uno de esos tres grupos de actitudes.

-   Variable "Sumision Autoritaria"

Esta actitud se refiere  al  "grado  de  sometimiento  a  las  autoridades percibidas  como  legítimas  dentro  de  la  sociedad  en  que  uno  vive" ([@cárdenas2010]

\- C18_05. "Lo que nuestro país necesita es un mandatario/a fuerte con la determinación para llevarnos por el camino correcto"

-   Variable "Agresión Autoritaria"

"La agresión autoritaria aludiría a una forma de agresividad general, dirigida contra las personas que se perciben como sancionadas por la autoridad legítima" ([@cárdenas2010]

\- C37_05. Chile debería tomar medidas más drásticas para impedir el ingreso de inmigrantes al país. 

-   Variable "Convencionalismo"

"El  convencionalismo  refiere  al  grado  de  adhesión a  las  normas  sociales  aprobadas  por  la  sociedad  y  sus  autoridades" ([@cárdenas2010]

\- R12_06. ¿Qué tan de acuerdo o en desacuerdo está con que los inmigrantes que viven en Chile adopten las costumbres y tradiciones chilenas? 

```{r}
#3. Seleccionamos variables.-
elsoc6variables <- elsoc2022 %>%
  select(
    sexo = sexo_enc,
    edad   = edad_enc,   
    info_politica_medios = c14_02,
    niveleduc = m01,
    sumision_auto = c18_05,
    agresion_auto = c37_05,
    convencionalismo = r12_03)

#4. Eliminamos los NAs o casos perdidos.-

elsoc6limpia <- elsoc6variables %>%
  mutate(
    edad = na_if(edad, -888),
    edad = na_if(edad, -999),
    info_politica_medios = na_if(info_politica_medios, -888),
    info_politica_medios = na_if(info_politica_medios, -999),
    sumision_auto = na_if(sumision_auto, -888),
    sumision_auto = na_if(sumision_auto, -999),
    niveleduc = na_if(niveleduc, -888),
    niveleduc = na_if(niveleduc, -999),
    agresion_auto = na_if(agresion_auto, -888),
    agresion_auto = na_if(agresion_auto, -999),
    convencionalismo = na_if(convencionalismo, -888),
    convencionalismo = na_if(convencionalismo, -999))%>% 
  drop_na(edad,sexo,info_politica_medios,niveleduc,sumision_auto,agresion_auto,convencionalismo)

view(elsoc6limpia)

#5. Recodificamos la variable "EDAD" en grupos etarios.-

elsoc6limpia <- elsoc6limpia %>%
  mutate(
    niveleduc = suppressWarnings(
      as.numeric(as.character(niveleduc))))

elsoc6 <- elsoc6limpia %>%
  mutate(
    
    tramo_edad = case_when(
      edad >= 18 & edad <= 29 ~ "Jóvenes",
      edad >= 30 & edad <= 59 ~ "Adultos",
      edad >= 60 & edad <= 78 ~ "Adultos Mayores",
      TRUE ~ NA_character_),
    
    tramo_edad = factor(
      tramo_edad,
      levels = c(
        "Jóvenes",
        "Adultos",
        "Adultos Mayores")),
    
    niveleducacion = case_when(
      niveleduc >= 1 & niveleduc <= 3 ~ "Básica",
      niveleduc >= 4 & niveleduc <= 5 ~ "Media",
      niveleduc >= 6 & niveleduc <= 10 ~ "Superior",
      TRUE ~ NA_character_))

```

## Tablas.

#### Tabla de Medidas de Tendencia Central.

```{r}

#6. Tabla de medidas de Tendencia Central
p_load(psych)

tabla_mtc <- describe(elsoc6[, c("sumision_auto", "info_politica_medios", "agresion_auto", "convencionalismo")])

tabla_mtc <- tabla_mtc %>% 
  select(n, mean, sd, median, min, max)

print(tabla_mtc)
```

Esta tabla de estadísiticos descriptivos asume el comportamiento de las principales variables continuas del estudio para una muestra válida de 1,696 observaciones, donde todas comparten un rango de respuesta que va desde un mínimo de 1 hasta un máximo de 5 puntos. Metodológicamente, destaca que la variable vinculada a rasgos autoritarios de agresión presenta el promedio más alto con 4.19 puntos (desviación estándar = 0.82, mediana = 4), seguida de cerca por la sumisión autoritaria con una media de 4.00 puntos (desviación estándar = 0.84, mediana = 4) y el convencionalismo con 3.79 puntos (desviación estándar = 0.75, mediana = 4), lo que refleja una alta concentración de respuestas en los niveles superiores de estas escalas. Por otro lado, la variable de uso de medios para informarse sobre política registra el promedio más bajo y la mayor dispersión relativa del grupo con 2.91 puntos y una desviación estándar de 1.13 (mediana = 3). Sociológicamente, estos datos iniciales sugieren que, mientras las actitudes y orientaciones normativas de orden tienden a ser homogéneas y elevadas en la muestra, la frecuencia del consumo informativo digital muestra un comportamiento mucho más heterogéneo y distribuido de forma equilibrada en torno al punto medio de la escala.

#### Tabla de Frecuencias.

```{r}

#7.2 Tabla de frecuencias.
# Frecuencia para Sexo
tabla_sexo <- elsoc6 %>%
  count(sexo) %>%
  mutate(porcentaje = n / sum(n) * 100)

# Frecuencia para Tramo Edad
tabla_tramoedad <- elsoc6 %>%
  count(tramo_edad) %>%
  mutate(porcentaje = n / sum(n) * 100)

# Frecuencia para Nivel Educacional
tabla_educ <- elsoc6 %>%
  count(niveleducacion) %>%
  mutate(porcentaje = n / sum(n) * 100)

# Ver las tablas
print(tabla_sexo)
print(tabla_tramoedad)
print(tabla_educ)
```

La tabla de frecuencias para la variable "Tramo de Edad" revela una fuerte concentración de la muestra en el segmento adulto, el cual representa la gran mayoría de los casos analizados con un 70.93% (1,203 observaciones). Por su parte, el grupo de adultos mayores constituye el segundo sector con mayor presencia en los datos, alcanzando un 22.05% (374 observaciones), mientras que el tramo correspondiente a los jóvenes exhibe la menor participación en la muestra con apenas un 7.02% (119 observaciones). Desde el punto de vista metodológico, esta distribución dispar es crucial para el análisis posterior, ya que al evaluar el impacto del consumo informativo digital, se debe considerar que la subrepresentación relativa del bloque juvenil frente a los adultos y adultos mayores podría matizar el alcance generalizado de las conclusiones o exigir un control estadístico riguroso según las cohortes generacionales.

Para la variable sexo revela una marcada asimetría en la composición de la muestra analizada, exhibiendo una fuerte prevalencia del segmento femenino. Metodológicamente, se observa que el grupo de mujeres (Femenino) concentra la gran mayoría de los datos con un 77.30% del total, correspondiente a 1,311 observaciones válidas, mientras que el grupo de hombres (Masculino) alcanza apenas un 22.70%, equivalente a 385 observaciones. Desde un punto de vista analítico, es fundamental reportar este desequilibrio en la caracterización de la muestra, ya que una subrepresentación tan notoria del sexo masculino podría sesgar los resultados descriptivos generales y exige una interpretación cautelosa al momento de evaluar cómo se vincula el género con las actitudes autoritarias y el consumo de información política en el país. 

Finalmente, la variable de nivel educacional muestra una muestra bastante equilibrada, aunque con una clara concentración en las categorías de mayor escolaridad. Metodológicamente, se observa que el nivel de educación Media representa el grupo mayoritario con un 44.46% (754 observaciones), seguido por el nivel Superior con un 32.78% (556 observaciones), mientras que las personas con educación Básica constituyen el segmento menor de la muestra con un 22.76% (386 observaciones). Desde una perspectiva sociológica, esta distribución es altamente favorable para los análisis posteriores, ya que al contar con un número robusto de observaciones en cada categoría, el modelo estadístico posee la representatividad necesaria para evaluar con precisión cómo las brechas en el capital cultural y la escolaridad inciden en el consumo de información política y en la configuración de actitudes ciudadanas en el país. 

## Gráficos.

#### Gráfico para variable Sexo y Uso de Medios de Comunicación para informarse sobre política.

```{r}
#8. Gráficos.-

#8.1 Gráfico para Sexo
ggplot(elsoc6, aes(x = as.factor(sexo), y = info_politica_medios, fill = as.factor(sexo))) +
  stat_summary(fun = "mean", geom = "bar") +
  geom_text(stat = "summary", fun = "mean", aes(label = round(..y.., 2)), vjust = -0.5) +
  labs(title = "Promedio de Uso de Medios de Comunicacion para informarse sobre política según Sexo",
       x = "Sexo (1=Hombre, 2=Mujer)", 
       y = "Promedio de uso",
       fill = "Sexo") +
  theme_classic()

```

En este gráfico se muestra el promedio de uso de medios de comunicación para informarse sobre política según el sexo de los encuestados, evidenciando una distribución sumamente homogénea entre ambos grupos. Metodológicamente, se observa que las mujeres (Femenino) presentan un promedio de consumo de 2.92 puntos, mientras que los hombres (Masculino) registran un promedio de 2.86 puntos, lo que representa una diferencia marginal de apenas 0.06 puntos a favor del segmento femenino. Desde una perspectiva sociológica, estos datos descriptivos preliminares sugieren que el género no opera como un factor de estratificación relevante o determinante al momento de explicar la frecuencia con la que la ciudadanía se informa de política en el país.

#### Gráficos para Rango Etario y Uso de Medios de Comunicación para informarse sobre política.

```{r}
#8.2 Gráfico para Rango Etario
ggplot(elsoc6, aes(x = tramo_edad, y = info_politica_medios, fill = tramo_edad)) +
  stat_summary(fun = "mean", geom = "bar") +
  geom_text(stat = "summary", fun = "mean", aes(label = round(..y.., 2)), vjust = -0.5) +
  labs(title = "Promedio de Uso de Medios de Comunicacion para informarse sobre política por Tramo de Edad",
       x = "Tramos Edad",
       y = "Promedio de uso") +
  theme_minimal() +
  scale_fill_brewer(palette = "Set3")
```

Este gráfico describe el promedio de uso de medios de comunicación para informarse sobre política según las distintas cohortes generacionales, mostrando variaciones sutiles pero interesantes entre los grupos. Metodológicamente, se observa que el segmento de los jóvenes registra la frecuencia más alta de consumo informativo con un promedio de 3.15 puntos, seguido por los adultos mayores con 2.95 puntos, mientras que el grupo de adultos concentra el promedio más bajo al marcar 2.87 puntos. Desde una lectura sociológica, este hallazgo preliminar es valioso para la investigación, ya que confirma que las generaciones más jóvenes lideran la frecuencia de exposición a la información política, lo cual se alinea con las tesis sobre el impacto de los nuevos entornos digitales en la juventud. 

#### Gráficos para Nivel Educacional y Uso de Medios de Comunicación para informarse sobre política.

```{r}
#8.3 Gráfico para Nivel Educacional
ggplot(elsoc6, aes(x = niveleducacion, y = info_politica_medios, fill = niveleducacion)) +
  stat_summary(fun = "mean", geom = "bar") +
  geom_text(stat = "summary", fun = "mean", aes(label = round(..y.., 2)), vjust = -0.5) +
  labs(title = "Promedio de uso de Medios de Comunicacion para informarse sobre politica por Nivel Educacional",
       x = "Nivel de Educación",
       y = "Promedio de uso") +
  theme_light() +
  scale_fill_viridis_d(option = "plasma")

```

Por último, en este gráfico se evidencia una relación lineal y ascendente entre las variables, demostrando que a mayor nivel educativo, aumenta la frecuencia de uso de medios para informarse sobre política en Chile. Metodológicamente, se observa que el grupo con educación básica registra el promedio más bajo con 2.5 puntos, seguido por el nivel medio con 2.83, mientras que el sector con educación superior lidera con la frecuencia más alta al alcanzar un promedio de 3.29 puntos. Estos datos sugieren que el nivel educacional (o capital cultural) opera como un factor de estratificación en el consumo informativo, concentrando la exposición a contenidos políticos en los sectores más escolarizados.

## Creación Variable Latente "Autoritarismo"

### Alfa de Cronbach y Correlación entre Items.

```{r}
#9. Creación de la variable latente
#9.1 
items_autoritarismo <- elsoc6 %>%
  select(sumision_auto,agresion_auto,convencionalismo,)
#9.2 Sacamos la correlación entre los items
cor(items_autoritarismo, use = "complete.obs")

#9.3 Sacamos el Alfa de Cronbach
check.keys=TRUE
alfa_resultado <- psych::alpha(items_autoritarismo)
alfa_resultado
```

Como podemos observar, el resultado de nuestro Alfa de Cronbach es de 0,4439 lo cual se considera un nivel de consistencia interna moderado-bajo en comparación con los estándares tradicionales de escalas psicométricas (mayor a 0.7) Sin embargo, este resultado debe interpretarse considerando que la escala fue construido a partir de solo tres ítems y utilizando variables adaptadas del cuestionario ELSOC. Intentamos construir nuestra escala con distintas variables, y aun asi lo más alto que pudimos alcanzar fue 0,44. Esto puede ser porque el instrumento originalmente no fue diseñado para medir autoritarismo político de manera directa.

A pesar de ello, las correlaciones entre los ítems son positivas y los análisis de confiabilidad muestran que todas las variables contribuyen a la escala general, por lo que este puede ser utilizado como una medida exploratoria de tendencias autoritarias con cierta precaución.

## Correlación entre Escala de Autoritarismo y Promedio de Uso de medios de comunicación para informarse sobre política.

```{r}
elsoc6$indice_autoritarismo <- rowMeans(
  elsoc6[, c(
    "sumision_auto",
    "agresion_auto",
    "convencionalismo"
  )],
  na.rm = TRUE
)
cor(
  elsoc6$indice_autoritarismo,
  elsoc6$info_politica_medios,
  use = "complete.obs"
)

matriz_final <- cor(
  elsoc6[, c(
    "indice_autoritarismo",
    "info_politica_medios"
  )],
  use = "complete.obs"
)

plot(
  elsoc6$info_politica_medios,
  elsoc6$indice_autoritarismo,
  xlab = "Información política por medios",
  ylab = "Índice de autoritarismo",
  main = "Relación entre información política y autoritarismo"
)

abline(
  lm(indice_autoritarismo ~ info_politica_medios, data = elsoc6),
  col = "red",
  lwd = 2
)
```

La correlación entre el índice de autoritarismo y la variable “información política por medios de comunicación” muestra una correlación negativa muy débil (r = -0.067). Esto indica que, a medida que aumenta la frecuencia con la que las personas se informan sobre política a través de medios como televisión, radio, diarios o internet, tiende a disminuir levemente el nivel de autoritarismo.

No obstante, debido a la baja intensidad de la correlación, la relación entre ambas variables es limitada y no permite afirmar una asociación fuerte entre el consumo de información política y las tendencias autoritarias. En este sentido, los resultados sugieren que el uso de medios para informarse políticamente tendría un efecto reducido sobre el autoritarismo en la muestra analizada.
