---
title: "Uso de las redes sociales para informarse sobre política y su relacion con una actitud autoritaria"
author: "Belen Castro y Millaray Maulen"
format: html
editor: visual
bibliography: ../Input/references.bib
---

## Introducción.

En el Chile contemporáneo, la estabilidad, legitimidad y profundización del sistema democrático se han transformado en focos centrales del debate sociológico y político. Tras ciclos de alta movilización social, cuyo punto álgido se manifestó en el estallido social de 2019, y una serie de procesos constituyentes complejos, las bases sobre las cuales la ciudadanía evalúa a sus instituciones representativas han experimentado una profunda transformación. Este escenario está cruzado por una crisis de desafección y desconfianza generalizada, donde las promesas del orden democrático institucionalizado chocan con una ciudadanía cada vez más exigente, crítica y fragmentada. 

Esto ha llevado a que actualmente han surgido en distintos lugares del mundo discursos los cuales pueden ser calificados como “populismos de extrema derecha” trayendo a la opinión pública y política ideas como “la exclusión del otro y la revaloración de una lógica del enfrentamiento entre amigos y enemigos, entre ellos y nosotros” [@barriaasenjo2022]

Tal como plantea [@barriaasenjo2022] en su texto… este resurgimiento de un pensamiento autoritario y violento “se trata de una cuestión preocupante en la medida que en este escenario ideológico se pone en juego la validación de la violencia como medio de instalación de los objetivos políticos de ciertos colectivos” [@barriaasenjo2022]

​En este entramado de desconfianza institucional y el surgimiento de discursos de extrema derecha y autoritarios la relación entre los ciudadanos y los canales de información juega un rol fundamental. Clásicamente los medios de comunicación de masas (televisión, radio y prensa escrita) han sido entendidos como los encargados de proveer la información necesaria para el ejercicio de una ciudadanía informada. Sin embargo, en el contexto chileno actual, la legitimidad de estos medios tradicionales también se encuentra fuertemente cuestionada, siendo percibidos por amplios sectores como actores sesgados, concentrados o distantes de las realidades cotidianas de la población.

La masificación de los medios de comunicación dió paso a una sociedad más globalizada e interconectada partiendo desde la imprenta, periódicos, radios, televisión hasta llegar hoy en día a una era de redes sociales. Estos distintos medios desempeñan un rol clave en la representación de la realidad y por lo tanto en la comprensión que las personas tienen de la misma [@friderichsen2022]

Gracias a muchos estudios sabemos que “el uso de las redes sociales está estrechamente vinculado a la participación política” [@scherman2021], y esto se ha evidenciado en el último tiempo. Como explican los autores del artículo titulado “Funcionamiento discursivo de la extrema derecha chilena en prensa y TikTok: revisionismo histórico a 50 años del golpe de Estado”, tras la conmemoración de los 50 años del Golpe de Estado efectuado en Chile por fuerzas militares y políticas en el año 1973 existieron muchos debates en la esfera pública chilena y “uno de los espacios privilegiados de estos debates estuvo en las plataformas de redes sociales” [@riveralópez2024]

Tras lo planteado, nos hacemos la siguiente pregunta de investigación: ¿Cómo afecta la frecuencia del uso de medios de comunicación para informarse de política al nivel de autoritarismo en las personas de Chile? 

​Asimismo, entendemos que la sociedad chilena no experimenta el uso de medios de comunicación de manera homogénea. Siguiendo las directrices de la sociología de las cohortes y la estratificación, incorporamos como variables de control las cohortes generacionales (edad), el nivel educativo de las y los encuestados, y el sexo (hombre/mujer) Esto nos permite sostener como hipótesis que el impacto de la prensa sobre el nivel de autoritarismo en las personas estará fuertemente mediado por el sexo, el perfil crítico de las generaciones más jóvenes, quienes crecieron en un entorno mediático digitalizado y post-estallido, y por los sectores con mayor capital cultural y educativo, quienes poseen herramientas de análisis crítico más agudas respecto al rol del poder político y mediático en el país.

​Para responder empíricamente a esta problemática, este reporte dinámico utiliza los datos de la Encuesta Longitudinal Social de Chile (ELSOC 2022), herramientas que nos permitirán operacionalizar una escala compleja de autoritarismo de derechas, evaluar su consistencia interna y analizar su grado de asociación con nuestras variables independientes.

Finalmente, este trabajo pretende sistematizar dichos hallazgos en un formato de reporte dinámico mediante Quarto, facilitando la visualización de los datos y su consulta pública a través de la plataforma GitHub.

## Base de Datos.

Para realizar este estudio ocuparemos la base de datos “El Estudio Longitudinal Social de Chile (ELSOC)” (<https://conferencias.coes.cl/encuesta-panel/>) específicamente la ola 6 correspondiente al año 2022.

```{r}
#1. Cargamos los paquetes a utilizar.-
library(pacman)
p_load(tidyverse, haven, dplyr, car)

#2. Cargamos la base de datos a utilizar.-
base_elsoc <- read_dta("C:/Users/belen/OneDrive/Documentos/GitHub/confianza-medios-edad-educacion/Input/ELSOC_Long_2016_2023.dta")

#2.1 Elegimos la ola 6, que corresponde a la del 2022.-
elsoc2022 <- base_elsoc %>%
  filter(ola == 6)

view(elsoc2022)

```

## Elección de variables.

-   Variable "Edad":

El nombre de esta variable en la base de datos es "edad". Es una variable de nivel de medición de intervalo/razón y registra los años cumplidos de cada persona con un rango que va desde los 19 a los 78 años. Para los fines de esta investigación, funciona como un indicador fundamental de la "cohorte" o grupo generacional al que pertenece el individuo. Su importancia radica en que la edad nos permite identificar el marco de socialización política y mediática bajo el cual se formó cada sujeto.

-   Variable "Sexo":

El nombre de esta variable en la base de datos es "sexo". Es de caracter nominal y clasifica a los participantes entre hombres y mujeres, funcionando como un factor de contraste fundamental para observar si el género influye en la forma autoritaria de pensar y actuar. En la sociología de la comunicación, el sexo se utiliza a menudo para identificar si existen sesgos de percepción o diferencias en el vínculo con el sistema; de hecho, parte de la literatura internacional sugiere una "predisposición femenina a participar menos, pero a confiar más en las personas e instituciones". Bajo esta premisa, se podría esperar que las mujeres presenten niveles de autoritarismo más altos hacia que los hombres.

Sin embargo, al aterrizar este análisis al escenario local, la evidencia sugiere un comportamiento distinto. Diversos estudios indican que "en Chile no existe una diferencia significativa entre hombres y mujeres a la hora de confiar en las instituciones". Esto implica que el descrédito mediático parece ser un fenómeno que atraviesa la identidad de género de manera uniforme. Al respecto, [@friderichsen2022] mencionan que este sentimiento de desconfianza se consolidó tras la crisis social de 2019, donde consignas como “Apaga la tele” o “La prensa miente” se hicieron muy populares y advirtieron un cambio en la percepción y valoración de los medios por parte de las personas" de forma transversal.

Por lo tanto, incluir el sexo en esta investigación no solo permite validar si estas tendencias de igualdad se mantienen en los datos más recientes, sino que también sirve como un filtro de control esencial. Su objetivo es asegurar que los hallazgos sobre la edad o el nivel educacional sean sólidos y representativos de la sociedad en su conjunto, confirmando si la crisis de legitimidad de la democracia es, efectivamente, un malestar ciudadano que no distingue entre hombres y mujeres.

-   Variable "Nivel Educacional":

El nombre de esta variable es "niveleduc". Se trata de una variable de nivel de medición ordinal la cual clasifica a los individuos según su máximo nivel de instrucción alcanzado: 1. sin estudios, 2. educación básica o preparatoria incompleta, 3. educación básica o preparatoria completa, 4. educación media o humanidades incompletas, 5. educación media o humanidades completa, 6. técnico superior incompleto, 7. técnico superior completo, 8. universitaria incompleta, 9. universitaria completa, 10. estudios de posgrado (magíster o doctorado), sin embargo lo dividimos en tres grupos: "Básica", "Media", "Superior". Representa el "capital cultural" o las herramientas cognitivas con las que cuenta cada persona para interpretar la realidad. En este estudio, el nivel educativo se analiza como una herramienta crítica que define la relación entre el ciudadano y el sistema de medios. Según los planteamientos de [@espinoza-bianchini2023], una mayor formación académica tiende a expandir los horizontes de pensamiento de las personas, entregándoles más recursos intelectuales y sociales para generar redes, lo que suele potenciar la confianza hacia los demás (confianza interpersonal).

Para nuestra investigación, esta variable es fundamental porque nos permite observar si en Chile el nivel educativo tiene relación con un mayor o menor nivel de autoritarismo en las personas.

-   Variable "Uso de medios de comunicación masivos para informarse sobre política":

Es una variable de medición ordinal. El fraseo se consulta por la frecuencia con la que el encuestado se informa sobre política a través de televisión, radio, diarios o internet (En el cuestionario es la variable C14_02, pero en la base de datos le pusimos el nombre de info_politica_medios) Es clave para nuestro análisis ya que nos permite entender si un mayor/menor consumo de estos medios para la información sobre política permitirá un mayor o menor rango en la escala de Autoritarismo.

### Elección de variables para la Variable Latente de "Autoritarismo"

Para la construcción de nuestra variable latente nos basamos en la Escala de Autoritarismo de Derecha desarrollada por el psicólogo Bob Altemeyer. En esta escala, y cito a [@cárdenas2010] en su texto "Adaptación y validación de la Versión Abreviada de la Escala de Autoritarismos de Derechas (RWA) en una muestra chilena" se mide la "covariación de tres grupos de actitudes: sumisión autoritaria, agresión autoritaria y convencionalismo" (Cardenas & Parra, 2010, p. 62).

Por medidas prácticas elegimos una variable del cuestionario ELSOC 2022 por cada uno de esos tres grupos de actitudes.

-   Variable "Sumision Autoritaria"

Esta actitud se refiere  al  "grado  de  sometimiento  a  las  autoridades percibidas  como  legítimas  dentro  de  la  sociedad  en  que  uno  vive" ([@cárdenas2010]

\- C18_05. "Lo que nuestro país necesita es un mandatario/a fuerte con la determinación para llevarnos por el camino correcto"

-   Variable "Agresión Autoritaria"

"La agresión autoritaria aludiría a una forma de agresividad general, dirigida contra las personas que se perciben como sancionadas por la autoridad legítima" ([@cárdenas2010]

\- C37_05. Chile debería tomar medidas más drásticas para impedir el ingreso de inmigrantes al país. 

-   Variable "Convencionalismo"

"El  convencionalismo  refiere  al  grado  de  adhesión a  las  normas  sociales  aprobadas  por  la  sociedad  y  sus  autoridades" ([@cárdenas2010]

\- R12_06. ¿Qué tan de acuerdo o en desacuerdo está con que los inmigrantes que viven en Chile adopten las costumbres y tradiciones chilenas? 

```{r}
#3. Seleccionamos variables.-
elsoc6variables <- elsoc2022 %>%
  select(
    sexo = m0_sexo,
    edad   = m0_edad,   
    info_politica_medios = c14_02,
    niveleduc = m01,
    sumision_auto = c18_05,
    agresion_auto = c37_05,
    convencionalismo = r12_03)

#4. Eliminamos los NAs o casos perdidos.-

elsoc6limpia <- elsoc6variables %>%
  mutate(
    edad = na_if(edad, -888),
    edad = na_if(edad, -999),
    info_politica_medios = na_if(info_politica_medios, -888),
    info_politica_medios = na_if(info_politica_medios, -999),
    sumision_auto = na_if(sumision_auto, -888),
    sumision_auto = na_if(sumision_auto, -999),
    niveleduc = na_if(niveleduc, -888),
    niveleduc = na_if(niveleduc, -999),
    agresion_auto = na_if(agresion_auto, -888),
    agresion_auto = na_if(agresion_auto, -999),
    convencionalismo = na_if(convencionalismo, -888),
    convencionalismo = na_if(convencionalismo, -999))%>% 
  drop_na(edad,sexo,info_politica_medios,niveleduc,sumision_auto,agresion_auto,convencionalismo)

view(elsoc6limpia)

#5. Recodificamos la variable "EDAD" en grupos etarios.-

elsoc6limpia <- elsoc6limpia %>%
  mutate(
    niveleduc = suppressWarnings(
      as.numeric(as.character(niveleduc))))

elsoc6 <- elsoc6limpia %>%
  mutate(
    
    tramo_edad = case_when(
      edad >= 22 & edad <= 30 ~ "Jóvenes",
      edad >= 31 & edad <= 59 ~ "Adultos",
      edad >= 60 & edad <= 90 ~ "Adultos Mayores",
      TRUE ~ NA_character_),
    
    tramo_edad = factor(
      tramo_edad,
      levels = c(
        "Jóvenes",
        "Adultos",
        "Adultos Mayores")),
    
    niveleducacion = case_when(
      niveleduc >= 1 & niveleduc <= 3 ~ "Básica",
      niveleduc >= 4 & niveleduc <= 5 ~ "Media",
      niveleduc >= 6 & niveleduc <= 10 ~ "Superior",
      TRUE ~ NA_character_))

```

## Tablas.

#### Tabla de Medidas de Tendencia Central.

```{r}

#6. Tabla de medidas de Tendencia Central
p_load(psych)

tabla_mtc <- describe(elsoc6[, c("sumision_auto", "info_politica_medios", "agresion_auto", "convencionalismo")])

tabla_mtc <- tabla_mtc %>% 
  select(n, mean, sd, median, min, max)

print(tabla_mtc)
```

Esta tabla de medidas de tendencia central nos entrega los siguientes resultados. Las cuatro variables comparten el mismo rango (1 a 5). Lo más nos llama la atención es que las tres actitudes autoritarias cuentan con promedios altos: la agresión autoritaria lidera con 4.19, seguida de la sumisión autoritaria con 3.99, y el convencionalismo con 3.07. Esto nos indica que la muestra en general tiende hacia actitudes autoritarias, especialmente en lo que respecta a posiciones duras frente a la inmigración y la valoración de un liderazgo fuerte. El convencionalismo termina siendo el más bajo de los tres, pero sigue siendo moderado-alto.

El uso de medios para informarse de política (2.91) termina siendo la variable con el promedio más bajo y también la más dispersa (DE = 1.13, igual que el convencionalismo), lo que nos llega a indicar que hay mucha variabilidad entre personas: algunas se informan de manera muy frecuente y otras personas casi nada. Esto contrastando con las actitudes autoritarias, que son más homogéneas en la muestra.

#### Tabla de Frecuencias.

```{r}

#7. Tabla de frecuencias.
# Frecuencia para Sexo
tabla_sexo <- elsoc6 %>%
  count(sexo) %>%
  mutate(porcentaje = n / sum(n) * 100)

# Frecuencia para Tramo Edad
tabla_tramoedad <- elsoc6 %>%
  count(tramo_edad) %>%
  mutate(porcentaje = n / sum(n) * 100)

# Frecuencia para Nivel Educacional
tabla_educ <- elsoc6 %>%
  count(niveleducacion) %>%
  mutate(porcentaje = n / sum(n) * 100)

# Ver las tablas
print(tabla_sexo)
print(tabla_tramoedad)
print(tabla_educ)
```

La tabla para los rangos de edades nos entrega los siguientes resultados: Los adultos concentran el 55.5% de la muestra (n = 930), seguidos por los adultos mayores con el 36.4% (n = 610), y los jóvenes apenas alcanzan el 8.1% (n = 136). Siendo la subrepresentación juvenil algo notable: con solo 136 casos, por lo que cualquier conclusión sobre los jóvenes debe tomarse con precaución estadística. Este sesgo etario hacia los tramos mayores es típico de encuestas presenciales longitudinales como ELSOC, donde la retención de participantes jóvenes suele ser más difícil.

La tabla de frecuencias para la variable sociodemográfica "Sexo" muestra los valores 1 y 2, donde 1 corresponde a hombre y 2 a mujer según la codificación del ELSOC. Los hombres representan el 35.6% (n = 597) y las mujeres el 64.4% (n = 1.079). Mostrando que hay una sobrerepresentación femenina, lo que es un elemento metodológico relevante: cualquier análisis desagregado por sexo debe interpretarse con cautela dado este desbalance que se muestra. No necesariamente reflejando una distribución real de la población chilena, sino características de la muestra ELSOC en esta ola.

Finalmente, la tabla para la variable de nivel educacional nos muestra que la educación media cuenta con la distribución más equilibrada de las tres variables de control, donde se concentra la mayoría con el 44.5% (n = 746), seguida por educación superior con el 33.1% (n = 554), y educación básica con el 22.4% (n = 376). Esta distribución nos permite realizar comparaciones razonables entre los tres grupos, aunque el grupo de educación básica es el más pequeño. Es relevante porque, como muestran los modelos de regresión, el nivel educacional termina siendo el predictor más robusto del autoritarismo en el análisis.

## Gráficos.

#### Gráfico para variable Sexo y Uso de Medios de Comunicación para informarse sobre política.

```{r}
#8. Gráficos.-

#8.1 Gráfico para Sexo
ggplot(elsoc6, aes(x = as.factor(sexo), y = info_politica_medios, fill = as.factor(sexo))) +
  stat_summary(fun = "mean", geom = "bar") +
  geom_text(stat = "summary", fun = "mean", aes(label = round(..y.., 2)), vjust = -0.5) +
  labs(title = "Promedio de Uso de Medios de Comunicacion para informarse sobre política según Sexo",
       x = "Sexo (1=Hombre, 2=Mujer)", 
       y = "Promedio de uso",
       fill = "Sexo") +
  theme_classic()

```

El gráfico muestra que los hombres tienen un promedio de uso de medios de 3.04, mientras que las mujeres tienen un promedio de 2.84, mostrando una diferencia de apenas 0.20 puntos, lo que es muy pequeña si consideramos que la escala va de 1 a 5. Esto indicandonos que el sexo **no es un factor que diferencie significativamente** el consumo de información política a través de medios. Ya que tanto hombres como mujeres se informan a frecuencias similares, lo que va en contra de la hipótesis inicial que esperaba diferencias de género. En el contexto chileno post-estallido, la desconfianza y el consumo informativo parecen ser fenómenos transversales al género.

#### Gráficos para Rango Etario y Uso de Medios de Comunicación para informarse sobre política.

```{r}
#8.2 Gráfico para Rango Etario
ggplot(elsoc6, aes(x = tramo_edad, y = info_politica_medios, fill = tramo_edad)) +
  stat_summary(fun = "mean", geom = "bar") +
  geom_text(stat = "summary", fun = "mean", aes(label = round(..y.., 2)), vjust = -0.5) +
  labs(title = "Promedio de Uso de Medios de Comunicacion para informarse sobre política por Tramo de Edad",
       x = "Tramos Edad",
       y = "Promedio de uso") +
  theme_minimal() +
  scale_fill_brewer(palette = "Set3")
```

Este otro gráfico nos indica que los jóvenes presentan el promedio más alto de consumo informativo (3.00), seguidos de cerca por los adultos (2.93) y los adultos mayores (2.86). Las diferencias entre grupos son muy pequeñas, de no más de 0.14 puntos entre el grupo con mayor y menor consumo. Si bien la dirección del resultado es consistente con la hipótesis de que los jóvenes se informan más, la magnitud es tan pequeña que no permite afirmar que la edad sea un factor de estratificación relevante del consumo informativo. Además, el bajo peso muestral de los jóvenes (8.1%) obliga a tomar este resultado con cautela. 

#### Gráficos para Nivel Educacional y Uso de Medios de Comunicación para informarse sobre política.

```{r}
#8.3 Gráfico para Nivel Educacional
ggplot(elsoc6, aes(x = niveleducacion, y = info_politica_medios, fill = niveleducacion)) +
  stat_summary(fun = "mean", geom = "bar") +
  geom_text(stat = "summary", fun = "mean", aes(label = round(..y.., 2)), vjust = -0.5) +
  labs(title = "Promedio de uso de Medios de Comunicacion para informarse sobre politica por Nivel Educacional",
       x = "Nivel de Educación",
       y = "Promedio de uso") +
  theme_light() +
  scale_fill_viridis_d(option = "plasma")

```

En este gráfico se observa una relación lineal y ascendente clara: quienes tienen educación básica presentan el promedio más bajo (2.51), seguidos por quienes tienen educación media (2.83), y finalmente quienes tienen educación superior muestran el promedio más alto (3.28). La diferencia entre el grupo de menor y mayor educación es de 0.77 puntos, considerablemente mayor que en los otros dos gráficos. Esto indica que el capital cultural sí actúa como un factor de estratificación del consumo informativo: a mayor nivel educativo, mayor frecuencia de uso de medios para informarse de política. Este patrón es clave para entender por qué en el modelo de regresión múltiple la educación termina siendo el único predictor significativo del autoritarismo, absorbiendo el efecto que inicialmente parecía tener el uso de medios.

## Creación Variable Latente "Autoritarismo"

### Alfa de Cronbach y Correlación entre Items.

```{r}
#9. Creación de la variable latente
#9.1 
items_autoritarismo <- elsoc6 %>%
  select(sumision_auto,agresion_auto,convencionalismo,)
#9.2 Sacamos la correlación entre los items
cor(items_autoritarismo, use = "complete.obs")

#9.3 Sacamos el Alfa de Cronbach
check.keys=TRUE
alfa_resultado <- psych::alpha(items_autoritarismo)
alfa_resultado
```

Como podemos observar, el resultado de nuestro Alfa de Cronbach es de 0,44 lo cual se considera un nivel de consistencia interna moderado-bajo en comparación con los estándares tradicionales de escalas psicométricas (mayor a 0.7) Sin embargo, este resultado debe interpretarse considerando que la escala fue construido a partir de solo tres ítems y utilizando variables adaptadas del cuestionario ELSOC. Intentamos construir nuestra escala con distintas variables, y aun asi lo más alto que pudimos alcanzar fue 0,44. Esto puede ser porque el instrumento originalmente no fue diseñado para medir autoritarismo político de manera directa.

A pesar de ello, las correlaciones entre los ítems son positivas y los análisis de confiabilidad muestran que todas las variables contribuyen a la escala general, por lo que este puede ser utilizado como una medida exploratoria de tendencias autoritarias con cierta precaución.

## Correlación entre Escala de Autoritarismo y Promedio de Uso de medios de comunicación para informarse sobre política.

```{r}
#10 Correlacion entre nuestra escala y variable indep (informacion politica en medios de comunicacion)

# Reemplazamos los valores -888 y -999 por NA para que no afecten el cálculo
elsoc6$info_politica_medios[elsoc6$info_politica_medios == -888] <- NA
elsoc6$info_politica_medios[elsoc6$info_politica_medios == -999] <- NA

#10.1 Extraer las puntuaciones promedio creadas por el Alpha de Cronbach
elsoc6$indice_autoritarismo <- alfa_resultado$scores

#10.2 Corremos la correlación de Spearman
cor.test(
  elsoc6$indice_autoritarismo, 
  elsoc6$info_politica_medios, 
  method = "spearman", 
  use = "complete.obs"
)

matriz_final <- cor(
  elsoc6[, c("indice_autoritarismo", "info_politica_medios")],
  use = "complete.obs",
  method = "spearman"
)

plot(
  elsoc6$info_politica_medios,
  elsoc6$indice_autoritarismo,
  xlab = "Información política por medios",
  ylab = "Índice de autoritarismo",
  main = "Relación entre información política y autoritarismo"
)

abline(
  lm(indice_autoritarismo ~ info_politica_medios, data = elsoc6),
  col = "red",
  lwd = 2
)

```

La correlación entre el índice de autoritarismo y la variable “información política por medios de comunicación” muestra una correlación negativa muy débil (r = -0.060). Esto indica que, a medida que aumenta la frecuencia con la que las personas se informan sobre política a través de medios como televisión, radio, diarios o internet, tiende a disminuir levemente el nivel de autoritarismo.

No obstante, debido a la baja intensidad de la correlación, la relación entre ambas variables es limitada y no permite afirmar una asociación fuerte entre el consumo de información política y las tendencias autoritarias. En este sentido, los resultados sugieren que el uso de medios para informarse políticamente tendría un efecto reducido sobre el autoritarismo en la muestra analizada.

# Relación entre una variable independiente y la variable dependiente.

Antes de empezar con nuestro modelo de regresión lineal visualizaremos la relación entre una variable independiente ("Se informa activamente sobre política en medios tales como television, radios, diarios o internet") y nuestra variable dependiente, la cual corresponde al Indice de Autoritarismo.

```{r}
#Relación entre nuestra variable independiente y la dependiente

## Base para la regresión.
elsoc6limpia$indice_autoritarismo <- rowMeans(
  items_autoritarismo,
  na.rm = TRUE
)

summary(elsoc6limpia$indice_autoritarismo)

base_regresion1 <- elsoc6limpia[, c(
  "indice_autoritarismo",
  "info_politica_medios"
)]

# Relación de Y con X
library(ggplot2)

ggplot(base_regresion1,
       aes(x = info_politica_medios,
           y = indice_autoritarismo)) +
  geom_point(size = 1) +
  geom_smooth(method = "lm", se = FALSE) +
  labs(
    x = "Información política por medios",
    y = "Índice de autoritarismo"
  )

## Medias condicionales
aggregate(
  indice_autoritarismo ~ info_politica_medios,
  data = base_regresion1,
  mean
)

```

El gráfico presentado evaluaría la relación entre la cantidad de información política que las personas reciben a través de los medios (eje horizontal de 1 a 5) y su nivel en el índice de autoritarismo (eje vertical de 1 a 5).

Los puntos se distribuyen en cinco columnas verticales perfectamente alineadas, lo que evidencia que la variable independiente no es continua, sino que esta medida a través de una escala categórica o de puntajes enteros discretos. A lo largo de estas cinco columnas, los datos muestran una dispersión muy amplia y homogénea, abarcando prácticamente todo el espectro de la escala de autoritarismo en cada uno de los niveles de información.

La línea azul que cruza el gráfico representa el ajuste lineal de los datos y nos muestra una pendiente negativa extremadamente leve, casi horizontal. Se encuentra con una ligera inclinación hacia abajo indicando que, a nivel general, existe una tendencia marginal a que el autoritarismo disminuya a medida que aumenta la exposición a la información política. Sin embargo, al mantenerse la línea prácticamente plana y se mantiene de manera constante entre los valores 3.7 y 3.8 a lo largo de todo el recorrido, quedando de manifiesto que el impacto real de una variable sobre la otra es prácticamente nulo.

En conclusión, la interpretación visual del gráfico nos permite determinar que no existe una relación fuerte ni estadísticamente robusta entre el consumo de medios y las actitudes autoritarias en la muestra analizada. La distribución dispersa de los puntos y la horizontalidad de la línea de tendencia demuestran que el nivel del autoritarismo de los sujetos permanece prácticamente inalterado, sin importar si estos se informan poco o mucho a través de los medios de comunicación.

# Regresión lineal simple.

```{r}
# 11 Preparación regresion lineal.

## Paquetes a utilizar
pacman::p_load(dplyr, car, sjmisc, sjPlot, sjlabelled, stargazer, kableExtra, corrplot, texreg, ggplot2, ggpubr)

# 12. Regresion lineal (Modelo 1)
modelolineal1 <- lm(
  indice_autoritarismo ~ info_politica_medios,
  data = base_regresion1
)

summary(modelolineal1)

#| label: tbl-modelo1
#| tbl-cap: "Modelo 1: Regresión Lineal Simple para Autoritarismo"
#| echo: false
#| warning: false

library(sjPlot)

tab_model(
  modelolineal1,
  dv.labels = "Índice de Autoritarismo",
  pred.labels = c("(Intercepto)", "Frecuencia Información Política"),
  string.ci = "I.C. (95%)",
  string.p = "p-value"
)
```

Se nos muestran los resultados estadísticos detallados del modelo de regresión lineal, donde se evalúa formalmente el impacto de la información política por medio sobre el índice de autoritarismo. El primer dato relevante aparece en el intercepto del modelo, el cual se ubica en 3.86. Este valor representa el punto de partida teórico del índice de autoritarismo cuando la exposición a la información política es nula, sirviendo como la base sobre la cual comenzará a actuar nuestra variable independiente.

Al analizar el coeficiente de la variable, el valor estimado de -0.03809 (aproximadamente -0.04) confirma matemáticamente la sutil pendiente negativa observada en los análisis de precios. Esta cifra nos indica que por cada punto completo que aumente el consumo de información política en la escala de 1 a 5, el índice de autoritarismo disminuye apenas 0.04 puntos. A pesar de ser un artefacto sumamente pequeño y casi plano en términos prácticos, el valor de p (p-value) teniendo como resultado es de 0.00632; al ser menor al umbral estándar de 0.05, concluyendo que el efecto es estadísticamente significativo- Esto significando que la levísima relación a la baja en es producto del azar, sino que existiendo una certeza estadística de que ambas variables se mueven en direcciones opuestas en la población estadística.

Por lo que finalmente, para obtener este hallazgo en perspectiva, es crucial observar el indicador del R cuadrado múltiple, el cual se sitúa en 0.004446. Este indicador revela que la variable “información política por medios” explica apenas el 0.44% de la variabilidad total del índice de autoritarismo.

Esta combinación de resultados nos entregan una conclusión metodológica muy clara: aunque el consumo de medios de comunicación tiene un efecto real y estadísticamente demostrable para reducir las actitudes autoritarias, su impacto practico es tan marginal que el fenómeno del autoritarismo debes ser condicionado por muchos otros factores sociales y demográficas que no están incluidos en este modelo particular.

# Regresión lineal multiple.

```{r}
# 13. Regresión lineal (Modelo 2)

base_regresion2 <- elsoc6limpia[, c(
  "indice_autoritarismo",
  "info_politica_medios",
  "edad",
  "niveleduc"
)]

modelo2 <- lm(
  indice_autoritarismo ~ info_politica_medios +
    edad +
    niveleduc,
  data = base_regresion2
)

summary(modelo2)

#| label: tbl-modelo2
#| tbl-cap: "Modelo 2: Regresión Múltiple con Controles Sociodemográficos"
#| echo: false
#| warning: false

tab_model(
  modelo2,
  dv.labels = "Índice de Autoritarismo",
  pred.labels = c(
    "(Intercepto)", 
    "Frecuencia Información Política", 
    "Edad", 
    "Nivel Educacional"
  ),
  string.ci = "I.C. (95%)",
  string.p = "p-value"
)
```

Este análisis marca el punto metodológico más fuerte de nuestro trabajo, ya que pasamos de un modelo simple a uno múltiple para aplicar control estadístico. Ahora se incluyen las variables de control: edad y niveleduc, junto con un nuevo gráfico de dispersión que incluye una línea de ajuste.

El paso hacia un modelo de regresión lineal múltiple introduce el principio del control estadístico, permitiéndonos evaluar si la relación inicial entre el consumo de medios y el autoritarismo se sostiene por sí misma o si estaba siendo influenciada por otras características de los sujetos. Al observar la matriz de datos, se hace evidente la incorporación de variables sociodemográficas clave: la edad y el nivel educacional. El propósito de sumarlas al modelo no es solo ver qué tanto impactan por separado, sino aislar sus efectos para limpiar la relación principal y descubrir el verdadero peso de la información política en los medios una vez que se neutralizan las diferencias generacionales y de escolaridad.

El descubrimiento de este análisis es que el efecto de la información política por medios desaparece por completo y se vuelve estadísticamente insignificante. En los resultados de nuestro modelo múltiple, el coeficiente de info_politica_medios pasa a ser de 0.0109, pero su valor de significancia (p-value) se dispara drásticamente a 0.435, perdiendo todos los asteriscos que tenían en el modelo anterior. En la práctica, un p-value mayor a 0.05 (y tan alto como 0.43) nos indica que no hay ninguna evidencia para asegurar que la variable afecte el autoritarismo. Aquella sutil tendencia a la baja que detectamos al principio no era una relación causal directa, sino lo que en sociología conocemos como una relación espuria: una asociación aparente que en realidad estaba siendo explicada por la intervención oculta de la edad o la educación de las personas.

Lo planteado anteriormente se confirma de manera formal al observar el comportamiento de las variables de control en la misma tabla. Mientras que la edad tampoco resulta significativa ( p = 0.825), el “nivel educacional” muestra un impacto negativo de -0.08 altamente significativo (p \< 0.001). Esto nos demuestra de forma contundente que, una vez controlados los factores sociodemográficos, la frecuencia con la que las personas se informan por los medios no genera ninguna diferencia real en sus actitudes autoritarias, siendo el nivel educativo el verdadero predictor que explica las variaciones en el autoritarismo dentro del modelo.

Como conclusión, el hecho de que el nivel educativo sea el verdadero predictor del modelo radica en el fenómeno del control estadístico y la presencia de una relación espuria. En el modelo de regresión lineal simple, la frecuencia de información política parecía reducir el autoritarismo; sin embargo, en la realidad social, las personas con mayor escolaridad también tienden a consumir más información en los medios. Al introducir simultáneamente ambas variables en la regresión múltiple, el modelo logra aislar el impacto de cada una, revelando que el factor que realmente desplaza y explica la baja en las actitudes autoritarias es el nivel educacional (con un coeficiente de -0.08 y una alta significancia estadística de p \< 0.001). Por lo tanto, el consumo de medios pierde por completo su significancia (p = 0.435), demostrando que su aparente efecto inicial era solo un reflejo indirecto de la escolaridad de los sujetos, siendo la educación la variable estructuralmente determinante.
